【裁判字號】    99,台上,2060
【裁判日期】    990408
【裁判案由】    殺人
【裁判全文】
最高法院刑事判決            九十九年度台上字第二０六０號
上  訴  人  台灣高等法院檢察署檢察官
上  訴  人
即  被  告  甲○○
選任辯護人  許朝昇律師
上  訴  人
即  被  告  乙○○
上列上訴人等因被告等殺人案件，檢察官及被告甲○○不服台灣
高等法院中華民國九十九年一月二十八日第二審判決（九十八年
度上重訴字第六九號，起訴案號：台灣士林地方法院檢察署九十
八年度偵字第九七八一號），提起上訴；被告乙○○部分依職權
逕送審判，視為其已提起上訴，本院判決如下：
    主  文
原判決關於乙○○共同成年人故意對兒童犯殺人罪及甲○○部分
均撤銷，發回台灣高等法院。
    理  由
本件原判決維持第一審依刑法想像競合犯之規定，論處上訴人即
被告甲○○、乙○○共同成年人故意對兒童犯殺人罪，均處無期
徒刑，褫奪公權終身，扣案木劍一把沒收，駁回檢察官及被告等
在第二審之上訴。固非無見。
惟查：（一）有罪判決書事實之認定與理由之說明必須互相一致
，方為合法。倘若事實之認定與理由之說明不相一致，按諸刑事
訴訟法第三百七十九條第十四款後段規定，自屬判決理由矛盾之
當然違背法令。原判決事實認定曾芸華於民國九十八年六月中旬
陸續向乙○○催討債務，並要求乙○○必須於九十八年六月三十
日前依約償還，致乙○○心生怨懟，謀劃趁曾芸華出遊時請求曾
芸華延展上開債務清償期限。同年六月二十六日某時，乙○○趁
曾芸華以電話和其聯絡時，邀請曾芸華帶同年僅九歲之兒子即兒
童蔡○○（八十八年十二月生，真實名字及年籍詳卷）於翌日（
二十七日）出遊，該日上午八時許，甲○○駕駛車牌號碼7E-389
5 號自小客車搭載乙○○，至台北縣汐止市汐止火車站前接載曾
芸華及蔡○○，接連於九十八年六月二十八日、二十九日前往宜
蘭、花蓮、梨山、台北縣石門鄉荖梅村、貢寮鄉○○○路等處遊
玩。同月二十九日晚間六時許，乙○○與曾芸華因上開債務問題
在台北縣貢寮鄉萊萊磯釣場附近之濱海公路旁發生口角，曾芸華
堅持乙○○必須於翌日（三十日）清償上開債務，否則將對乙○
○提出詐欺告訴等語。乙○○即萌生殺人犯意，與甲○○謀議伺
機殺害曾芸華及蔡○○等情（見原判決第二頁，事實一）。但於
理由中則又引據乙○○於原審法院審理時之證詞：「伊於九十八
年六月二十九日當天即有想殺曾芸華，但當天又放棄；隔天三十
日才有真正的動機，伊就在三十日告訴甲○○說錢還不出來，對
方說不還錢則要報警，伊就將要殺害被害人的事告訴甲○○，當
時所指的被害人是指大人，甲○○聽到伊說的話，其等便共同去
做這件事，當初並無殺害小孩之意，但小孩已經懂事，怕事情曝
光，所以要甲○○把小孩從上游帶到下游，把小孩子壓在水裡，
當天伊並無以恐嚇或脅迫手段要甲○○做這件事」等語，作為認
定犯罪事實之依據（見原判決第七頁，理由三）。則理由中所引
被告等於九十八年六月「三十日」共同決定殺害「曾芸華」，但
當時並無殺害蔡○○之意之供述如為真實，則原判決所認定被告
等於同月「二十九日」共同謀議伺機殺害「曾芸華及蔡○○」之
事實即難謂無誤，是原判決有認定事實與理由說明不相一致之違
誤。（二）刑法上所謂「接續犯」，係指行為人基於單一之犯意
，在密切接近之一定時地，接續實行多次同一行為，而侵害同一
法益，其各行為之獨立性極為薄弱，依一般社會健全觀念，在時
間差距上，難以強行分開，在刑法評價上以視為數個舉動之接續
實行，合為包括之一行為予以評價，較為合理者，始屬相當；如
各行為之時間已非密切接近，而具有可分性、又係分別侵害不同
被害人之法益，即無論以接續犯之餘地。本件原判決認定乙○○
為求順利殺害曾芸華及蔡○○，趁其等途經台北縣汐止市○○路
○段某商店購買小籠包及奶茶之機會，乙○○將自不知情之張楊
月鶴處取得之舒眠諾思安眠藥物二顆摻入奶茶中，給蔡○○飲用
後，復以防止日曬頭昏為由，詐騙曾芸華服用舒眠諾思安眠藥物
三顆，旋即帶往台北縣汐止市○○路○段四七一號康誥坑溪水潭
遊玩。趁曾芸華及蔡○○藥力發作精神不佳狀態，被告等基於共
同殺人之犯意聯絡，乙○○指示甲○○帶同蔡○○至該處下游水
潭，趁四下無人之際，由甲○○以雙手按壓蔡○○頸部，使蔡○
○入水二至三分鐘，致溺水窒息死亡後，甲○○回到曾芸華所在
之上游溪邊水潭處，被告等二人接續上開共同殺人之犯意，趁曾
芸華暈眩之際，先行唆使甲○○自曾芸華身後雙臂扶起安坐於較
靠溪邊水潭處，乙○○即持木劍，重擊曾芸華頸部，致其落水，
再觀察曾芸華是否死亡，發現曾芸華尚有知覺後，乙○○即跳入
水中，再度持木劍重擊曾芸華頸部二次，致曾芸華昏迷後溺水窒
息死亡，被告等見曾芸華及蔡○○已無生命跡象後，旋即駕車逃
離現場等情（見原判決第二、三頁）；理由除引據乙○○於原審
法院審理時之證詞：「伊於九十八年六月二十九日當天即有想殺
曾芸華，但當天又放棄；隔天三十日才有真正的動機，伊就在三
十日告訴甲○○說錢還不出來，對方說不還錢則要報警，伊就將
要殺害被害人的事告訴甲○○，當時所指的被害人是指大人，甲
○○聽到伊說的話，其等便共同去做這件事，『當初並無殺害小
孩之意』，但小孩已經懂事，怕事情曝光，所以要甲○○把小孩
從上游帶到下游，把小孩子壓在水裡……。」等語（見原判決第
七頁，理由三），並說明：「被告二人殺害曾芸華、蔡○○之犯
行，自外觀上雖可分割為二個行動，惟其主觀上實係出於為免事
跡敗露而殺人之單一意思決定，且該二個行動係同一因果歷程中
未中斷之行為，彼此間具有高度之時空密接性，由一般第三者加
以觀察，亦會認為被告二人係實行一個接續殺人行為，為接續犯
，僅論以一罪，是被告二人……，係一行為觸犯二罪名，為想像
競合犯，應依刑法第五十五條前段規定，從較重之成年人故意對
兒童犯殺人罪處斷」等旨（見原判決第八頁）。惟原判決所認定
之事實如果無誤，被告等殺人行為既有二個，而其二次行為時間
均有間隔，殺人地點亦有不同，被害人復非同一，自難認係侵害
同一法益之接續犯，且依乙○○所證，原無殺害蔡○○之意，但
為怕事情曝光，始起意將蔡○○殺害，亦顯非一行為而觸犯數罪
名之想像競合犯。原審適用接續犯及想像競合犯之規定論罪科刑
，自有適用法則不當之違誤。檢察官及甲○○上訴意旨指摘原判
決關於被告等共同成年人故意對兒童犯殺人罪等部分不當，尚非
全無理由；而第三審法院應以第二審判決所確認之事實為判決基
礎，原審上述之違背法令，影響於事實之確定，本院無可據以為
裁判。應認原判決關於乙○○共同成年人故意對兒童犯殺人罪及
甲○○部分均有撤銷發回更審之原因。
據上論結，應依刑事訴訟法第三百九十七條、第四百零一條，判
決如主文。
中    華    民    國  九十九  年    四    月    八    日
                      最高法院刑事第二庭
                          審判長法官  莊  登  照
                                法官  陳  世  淙
                                法官  徐  昌  錦
                                法官  許  錦  印
                                法官  蘇  振  堂
本件正本證明與原本無異
                                      書  記  官
中    華    民    國  九十九  年    四    月   二十   日
                                                      Ｅ

司法院資訊處製作；財團法人民間司法改革基金會備份。
